臺灣板橋地方法院民事判決　　　　　　　95年度訴字第1531號
原　　　告　丁○○○
　　　　　　　　　　　　號
訴訟代理人　陳智義律師
複?代理人　乙○○
被　　　告　甲○○
?　　　?　丙○○
上列當事人間請求返還土地等事件，經本院於民國96年11月13日
言詞辯論終結，判決如下：
    主  文
被告甲○○應給付原告新臺幣陸萬元，及自民國九十五年十月九
日起至清償日止按年息百分之五計算之利息。
被告甲○○、丙○○應連帶給付原告肆拾伍萬伍仟參佰參拾參元
。
原告其餘之訴駁回。
本判決第一項訴訟費用由被告甲○○負擔。
本判決第二項訴訟費用由原告負擔百分之十，餘由被告甲○○、
丙○○連帶負擔。
本判決第一項於原告以新臺幣貳萬元為被告甲○○供擔保後，得
假執行。
本判決第二項於原告以新臺幣壹拾伍萬貳仟元為被告甲○○、丙○○供擔保後，得假執行。
原告其餘假執行之聲請駁回。
    事實及理由
壹、程序方面：
一、按訴狀送達後，原告不得將原訴變更或追加他訴，但被告同
    意者，或請求之基礎事實同一者，或減縮應受判決事項之聲
    明者，不在此限；原告於判決確定前，得撤回訴之全部或一
    部。但被告已為本案之言詞辯論者，應得其同意。訴之撤回
    應以書狀為之。但於期日，得以言詞向法院或受命法官為之
    ，以言詞所為訴之撤回，應記載於筆錄，民事訴訟法第255
    條第1 項第1 至3 款、第262 條第1 至3 項分別定有明文。
二、本件原告於起訴時，聲明第一項僅載稱：被告甲○○應將如
    附圖（按指起訴狀所附簡圖，非本判決附圖）所示，板橋市
    ○○路○ 段28巷108 之1 號後方建物約165 ㎡土地返還原告
    」，且此部分請求權基礎僅為民法第455 條。嗣則以民事準
    備（二）狀將該項聲明變更為：「被告甲○○應將板橋地政
    事務所複丈成果圖（按指民國96年2 月12日之複丈成果圖，
    非本判決附圖）所示坐落板橋市○○段811 地號編號A243.8
    7 ㎡鐵皮屋、B75.22㎡、C0.08 ㎡、D0.20 ㎡之土地及同段
    811 之19地號E6.2㎡、F0.34 ㎡、G83.25㎡及H21.4 ㎡之土
    地遷空後返還原告」，亦即除按前揭96年2 月12日複丈成果
    圖更正其請求返還之標的物面積外，並追加依系爭租約第6
    條、第17條及特約第1 條，請求被告應將上開鐵皮屋及土地
    「遷空」，另經丈量後，前揭複丈成果圖編號H 部分土地因
    不屬於承租範圍，乃再追加依民法第962 條請求被告甲○○
    返還前揭屬於租賃標的物範圍之鐵皮屋、土地及編號H 之土
    地（原告其後雖再以民事準備（三）狀按96年4 月12日複丈
    成果圖即本判決附圖更正為「1.被告甲○○應將如附圖所示
    坐落臺北縣板橋市○○段811 之54地號編號A1 a面積143.05
    平方公尺土地、坐落同段811 之20地號編號A1 b面積3.82平
    方公尺土地及坐落同段811 地號編號A2a 面積33.82 平方公
    尺土地之鐵皮屋遷空後返還原告。2.被告甲○○應將如附圖
    所示坐落臺北縣板橋市○○段811 地號編號A2b 面積10.06
    平方公尺、編號B 面積75.22 平方公尺、編號C 面積0.08平
    方公尺、編號D 面積0.20平方公尺土地，及坐落同段811 之
    19地號編號E 面積6.20平方公尺、編號F 面積0.34平方公尺
    、編號G 面積73.20 平方公尺、及編號H 面積31.46 平方公
    尺土地遷空後返還原告」，但僅更正其面積），核其性質，
    係追加訴訟標的（亦即原請求權基礎僅有民法第455 條，嗣
    追加契約請求權及民法第962 條之占有物返還請求權），惟
    因其請求之基礎事實究屬同一，揆諸前引民事訴訟法第255
    條第1 項第2 款規定，自應准許。然因被告甲○○於96年10
    月15日所提民事辯論意旨狀載稱：「本人早早沒在那了」「
    法官勘驗地形後本人就已離開」等語（本院卷第205 頁），
    復於本院96年11月13日言詞辯論期日同意原告自行處理地上
    物（本院卷第221 頁），原告乃於同一期日當庭表示撤回此
    部分之訴訟，而被告對此復已表示同意（本院卷第221 頁）
    ，堪認其撤回此部分訴訟應屬合法。
三、另就原告請求被告給付其因無權占有如附圖所示編號A1a 、
    A1b 、A2a 之鐵皮屋（下稱系爭鐵皮屋）及編號A2b 、B 、
    C 、D 、E 、F 之空地（下稱系爭空地）所獲得相當於租金
    之不當得利部分，原告起訴時，其損害金起算日及被告甲○○部分之遲延利息起算日，均載為自95年7 月19日起算，嗣
    則以95年11月22日民事準備狀（本院卷第55頁）均減縮為自
    95年7 月20日起算。迨至本院96年11月13日言詞辯論期日時
    ，再將其損害金減縮算96年11月13日為止，遲延利息部分亦
    予減縮不為請求，核其性質，應屬減縮應受判決事項之聲明
    ，且被告亦當庭表示同意，自應認為合法。
貳、實體部分：
一、本件原告起訴略以：
    (一)原告與被告甲○○就位於臺北縣板橋市○○路○ 段28巷10
      8 之1 號後方之系爭鐵皮屋及空地定有租賃契約（下稱系
      爭租約），期限自93年3 月1 日起至95年3 月31日止計2
      年，每月租金為新臺幣（下同）3 萬元。原告於95年3 月
      租期將屆時，業已口頭通知被告甲○○屆期不再續約，然
      因被告甲○○表示尚有9 萬元押租金在原告處，希望以9
      萬元抵付3 個月租金，為此原告應允。屆期後，原告再於
      95年6 月19日、7 月5 日以第166 、180 號存證信函催告
      被告甲○○返還租賃物，惟其仍不返還，原告乃提起本件
      訴訟。茲再就本件各項請求分述如下（按原告於本院96年
      11月13日既已撤回請求被告遷空返還土地部分之訴訟，則
      不再贅引該部分之陳述）：
      1.系爭租約第12條既約定：「乙方（指甲○○）若有違約
        情事，致損害甲方（指原告）權益時，願聽從甲方賠償
        損害，如甲方因涉訟所繳納之訴訟費、律師費用，均應
        由乙方負賠償責任」，則被告甲○○依約就原告因提起
        本件訴訟所支出委任律師為訴訟代理人之費用，即應負
        賠償責任。
      2.系爭鐵皮屋乃原告所蓋，而系爭空地所坐落板橋市○○
        段第811 及811 之19地號土地雖非原告所有，但原告業
        於95年9 月14日向財政部國有財產局租得坐落板橋市○○段第811 、811 之19及811 之20地號面積各為118 、
        122 、300 平方公尺之土地。然被告甲○○於系爭租約
        租期屆滿後，卻仍繼續占有、使用系爭鐵皮屋及空地而
        受有利益，並致原告受有損害，其所受利益依社會觀念
        係如同租金免為支出之利益，爰依民法第184 條、第17
        9 條規定，請求被告甲○○應自95年7 月20日起至96年
        11月13日止，按月給付原告每月3 萬元之損害金。另依
        系爭租約第6 條：「乙方（指被告甲○○）於租期屆滿
        時，除經甲方同意繼續出租外，應即日將租賃房屋誠心
        按照原狀遷空交還甲方（指原告），不得藉詞推諉或主
        張任何權利…乙方及連帶保證人丙方（指被告丙○○）
        ，決無異議」、第13條：「乙方（指被告甲○○）如有
        違背本契約各條項或損害租賃房屋等情事時，丙方（指
        被告丙○○）應連帶負損害賠償責任，並願拋棄先訴抗
        辯權」，被告丙○○既為連帶保證人，則其就被告甲○○違約所生損害賠償，亦應負連帶賠償責任，爰就上開
        損害金之請求，請求被告丙○○連帶給付之。
    (二)被告甲○○雖辯稱：其業與原告完成續約云云，然而：
      1.證人己○○雖證稱：「記得有一次被告甲○○請我去當
        保證人，要打房屋租約，甲○○請我過去之前先跟我電
        話告知」、「甲○○是前一天告訴我，告訴我他已經跟
        房東講好，明天要打合約」等語，但由其證稱：「（所
        以你的訊息是從甲○○那邊來的？）是」，可知其所證
        關於兩造有續約合意之事，乃由被告甲○○轉知，屬傳
        聞而來，故不具證人適格。另該證人證稱：「我們當初
        是有約時間要來談，後來因為你們都沒有來，所以交給
        律師處理」等語，亦可知被告甲○○有未依約前來商議
        續訂租約之情事，何來原告同意續約？
      2.證人戊○○雖亦到庭作證，但其先稱：（去年某一天）
        下午，自將近2 點至4 點伊離開，且全程聽到兩造談論
        內容，惟又稱：當時沒有講房租如何抵銷竊電金額，亦
        未論及續約多久？對於續約之租金如何計算？如何交付
        ？均未論及，前後所言矛盾。其次，被告甲○○於96年
        5 月29日準備程序係稱：續約日在95年8 、9 月，但證
        人戊○○卻證稱：是在房租期限快到即95年3 月時在空
        地議約，與被告甲○○所言亦有出入。再者，由被告所
        寄95年7 月17日原證3 存證信函並未提及證人戊○○所
        證：在租約期限將到前，有電費抵銷之協議云云，可知
        其證詞不實。
      3.由上開證人所言，均無法證明原告有與被告甲○○續約
        之事實，故其所辯並不可採。
    (三)爰聲明：
      1.被告甲○○應給付原告6 萬元及自起訴狀繕本送達翌日
        起至清償日止按年息百分之5 計算之利息。
      2.被告甲○○、丙○○應自95年7 月20日起至96年11月13
        日止，按月連帶給付原告3 萬元。
      3.原告願供擔保請准宣告假執行。
二、被告則以下列各語置辯（被告甲○○雖曾提出以對原告之電
    費債權抵銷金錢債務之抗辯，但業於本院96年10月16日言詞
    辯論期日表明暫不主張之，見本院卷第203 頁；另被告丙○○之主張同被告甲○○，見同頁筆錄）：
    (一)原證1 房屋租賃契約書之立契約人部分雖係被告甲○○所
      簽，但第1 頁承租人部分及第1 條使用範圍部分並非其所
      寫，其簽名時，契約內文是先寫好的（本院卷第87頁）。
      縱該租約有效，原告亦已於95年中夥同其丈夫、兒女、女
      婿、鄰居與被告甲○○口頭商對，願意續租給被告甲○○
      ，雙方意思表示合致，契約即已成立。
    (二)出租土地於他人時，並不表示所有權讓渡他人，既然使用
      權一直在被告甲○○這邊，則原告提出其與國有財產局所
      簽訂國有基地租賃同意書第6 條特約事項第1 項記載：「
      承租之國有土地，其地上房屋確係承租人所有」及第5 項
      記載：「本租約土地上鐵皮房屋、磚木造房屋、鐵棚搭架
      、磚牆內廠區自82/7/21 前即併同其毗鄰之大觀路一段28
      巷108 之1 門牌主體建物整體使用」，均係原告以謊言欺
      瞞國有財產局勘查人員，方取得該份契約，依國有財產法
      第30條、第34條，原告顯以虛偽方法取得登記，請鈞院判
      定此契約書無效。原告在取得國有基地租賃契約書之前，
      並無拿國有土地出租他人之權利（本院卷第70、79頁）。
    (三)就附圖H 部分，被告甲○○於87年即和平占有，依據民法
      第941 、832 、836 條規定，應已時效取得地上權。
    (四)爰聲明請求駁回原告之訴及其假執行之聲請。
三、本件下列各項事實，為兩造所不爭執，並有系爭租約、第18
    0 號存證信函及回執、收據（本院卷第6 至10、14、15、20
    頁）在卷可參，均堪信為真實。
    (一)系爭鐵皮屋為原告所興建（本院卷第52頁），該屋與系爭
      空地同屬於系爭租約之租賃標的物，而附表編號H 部分土
      地則非屬之（本院卷第105 、106 頁）。
    (二)原告於系爭租約租期屆滿日（即95年3 月31日）後，即未
      收取被告甲○○所支付之租金（本院卷第105 頁）。
    (三)原告委任陳智義律師為本件訴訟代理人，已支付律師費6
      萬元。
    (四)原告曾以台北螢橋郵局第180 號存證信函催告被告甲○○
      於函到5 日內遷讓交還房屋，並應給付自租期屆滿日起至
      交還房屋日止，相當於租金之損害賠償金，該信函於95年
      7 月14日送達於被告甲○○。
四、本件原告主張：系爭租約屆期後並未續約，被告甲○○迄至
    96年11月13日始依約完成返還系爭鐵皮屋及空地之義務等事
    實，均為被告所否認，並辯稱：原證1 租賃契約書無效，縱
    係有效，被告甲○○亦已與原告完成續約，且被告甲○○就
    H 部分土地業已時效取得地上權云云，故本件爭點厥為：(一)
    系爭租約是否合法成立、生效？租期屆滿後是否續約？(二)原
    告請求被告甲○○給付律師費6 萬元，有無理由？(三)原告得
    否請求被告2 人連帶給付其因占有系爭鐵皮屋及空地所生相
    當於租金之不當得利？(四)被告甲○○已否時效取得地上權？
    茲分述如下：
    (一)系爭租約是否合法成立、生效？租期屆滿後是否續約？
      1.原告主張其與被告甲○○就系爭鐵皮屋及空地定有租賃
        契約，期限自93年3 月1 日起至95年3 月31日止計2 年
        ，每月租金為3 萬元乙節，業已提出原證1 房屋租賃契
        約書為證，復於本院96年2 月8 日到場履勘時提出該租
        約原本供本院核對相符（本院卷第87頁），被告雖於96
        年1 月9 日庭呈答辯狀辯稱：原證1 房屋租賃契約書並
        非被告甲○○所簽名，就算代簽也無代簽人簽章，此證
        物屬無效之證物（本院卷第70頁）云云，但同狀卻另載
        稱：「此文件雖無法律效力，但租賃有實」等語，可知
        其並不否認與原告間就前揭承租物有租賃關係存在。另
        由被告甲○○於本院96年2 月8 日到場履勘時自稱：「
        系爭房屋租約立契約人係其自簽，但第1 頁承租人部分
        及第1 條使用範圍部分並非其所寫…其簽名時，契約內
        文是先寫好的」等語（本院卷第87頁），可知被告甲○○於在該份租約之立契約人欄簽名捺印時，該契約內文
        （包含第1 頁之承租人姓名及第1 條之承租範圍）業已
        填載完畢，縱該約第1 頁之承租人姓名及第1 條之承租
        範圍並非被告甲○○所親填，參酌一般簽訂租賃契約之
        交易習慣，除立契約人簽名欄位須由本人或代理人為之
        外，其餘契約內容非不得由簽約之他造或其他第三人為
        之，本件被告甲○○既已系爭租約末頁之立契約人欄簽
        名捺印，且當時契約內容亦已填載完畢，表示其已認同
        當時契約所載各項細節，自不得僅因該契約書第1 頁之
        承租人姓名及第1 條之承租範圍非其親寫，即否認該契
        約之效力。從而，原告主張其與被告2 人簽有系爭租約
        ，且該租約於其提起本件訴訟前業已到期乙節，堪可認
        定。
      2.原告主張：系爭租約之租期雖係於95年3 月31日屆滿，
        但因被告甲○○表示尚有9 萬元押租金在原告處，希望
        以9 萬元抵付3 個月租金，為此原告應允等情，業已提
        出台北螢橋郵局第166 號存證信函為證，且被告對此亦
        不否認，堪認屬實。換言之，系爭租約之租期雖已於95
        年3 月31日屆滿，但因兩造有以押租金抵付3 個月租金
        之協議，則原租賃契約所定租期即因此延長3 個月，迄
        95年6 月30日始為期滿，其餘租賃相關約定則均沿用之
        。
      3.被告雖辯稱：原告是在94年底才由桃園大園搬來板橋市
        ○○路○ 段28巷108 之1 號，也於95年中夥同原告丈夫
        、兒女、女婿、鄰居與伊口頭商對，所得結論願意續租
        給本人，其契約即已成立云云，但為原告所否認，則就
        此部分之事實，當由提出此項積極抗辯之被告負舉證責
        任。就此事實，被告並未提出任何書證或物證，僅請求
        通知證人己○○、戊○○、江俊儀及林義現為作證，然
        而：
        (1)證人己○○雖證稱：其曾陪同被告甲○○到原告那邊
          ，打算要簽租約當保證人云云，然就其為何知道當天
          前往原告住處之目的是要簽約之問題，則答稱：「王
          志強請我過去之前有先跟我電話告知」「（在當天之
          前，原告是否有同意要讓甲○○續租？）甲○○是在
          前一天告訴我，告訴我他已經跟房東講好，明天要打
          合約」「（所以你的訊息是從甲○○那邊來的？）是
          」等語（本院卷第174 頁），亦即證人己○○所稱關
          於被告甲○○在其所稱預定前往原告住處簽約日之前
          即已與原告講妥續約之事，均係經由被告甲○○之轉
          述，而非該證人親自見聞，故其此部分所言自不足以
          作為證明被告甲○○業與原告續訂租約之證據。次就
          證人己○○與被告甲○○前往原告處所簽約之過程乙
          節，該證人既證稱：「我到了之後，與甲○○一起去
          原告那邊，原告說有委託律師要法院見」「（所以當
          時有無實際簽約或完成租賃的合意？）沒有」「（是
          否知道被告甲○○曾經要送支票給原告，但被原告拒
          收的事情？）知道，是準備要打合約時帶過去的，但
          當時連契約都沒有簽，當時支票及合約書才剛放在桌
          上，雙方就沒有辦法繼續談下去」「（當時你們到原
          告住處與原告洽談的時間，大約多久？）五到十分鐘
          」等語，可知原告與被告甲○○於當日確未達成續訂
          租約之意思表示合致，從而，證人己○○之證詞，即
          不足以證明被告甲○○辯稱：其業與原告完成續約云
          云屬實。
        (2)證人戊○○雖證稱：「去年某一天甲○○找我去汐止
          工地，回程時，他太太打電話來說房東在工廠等他，
          回到工廠後，甲○○就跟房東在那邊講事情，當時是
          在講竊電的事，房東有說竊電的金額可以與房租抵銷
          ，當時在場的有房東、他太太及女兒」「（所謂房租
          抵銷是如何抵？）當時沒有講」「（是否知道甲○○
          租約到期後，再向原告續約之事？）當天也有講，當
          時原告說把竊電的房租抵掉後再續約」「（續約多久
          ？）沒有講到」「（是原告主動提出要續約嗎？）王
          志強說續約，原告有點頭說好」「（當時有無談到續
          約的租金如何計算及交付？）沒有說」「（有無談到
          要另外簽訂書面契約？）沒有講」「（如何確定雙方
          已經同意續約？）當時甲○○本來要告房東竊電，之
          後他們達成協議用房租來抵銷，後來他們又談到續約
          的事，因為房租期限快到了，我是親耳聽到房東說好
          ，才知道續約的事」等語，然而，縱使原告當時曾對
          被告甲○○所提「以竊電金額抵銷房租」之提議點頭
          說好，但當日既未討論房租如何抵銷及續約租金如何
          計算及交付，可見雙方就續訂租約之必要條件，尚未
          達成意思表示之合致，自無從據此即謂已成立租賃契
          約。況由前述證人己○○證稱：其與被告甲○○前往
          原告住處，係欲與原告簽約當保證人等語，可知原告
          在與被告甲○○簽訂書面契約之前，尚無與其續訂租
          賃契約之意，否則即無需與被告甲○○另約時間簽訂
          書面契約之事，此由其另證稱：「（原告是否有跟你
          們講：我們當初是有約時間要來談，後來因為你們都
          沒有來，所以交給律師處理？）我印象中，他們有約
          時間，有討論這些問題，但有沒有去我不知道」等語
          ，亦可得證。從而，原告否認其與被告甲○○業已達
          成續訂租約之意思表示合致等語，尚非全然無稽。
        (3)綜合前揭2 位證人所言，既均無法證明被告主張其業
          與原告完成續約云云屬實，即難遽認被告已盡其舉證
          責任，所辯自無可採。至於證人江俊儀部分，依被告
          甲○○所提民事準備（三）狀記載，其待證事實與證
          人戊○○同，自無請數證人重複就同一待證事實作證
          之必要。又證人林義現部分之待證事實為「此為先生
          乃隔壁鄰居，當日在現場，由始至終完全確認本人所
          述屬實」，核與證人戊○○證稱：「（當時除了兩造
          與房東太太及女兒外，還有誰在現場？）隔壁鍊油的
          人」等語雖屬相符，然證人戊○○既稱：「（當時你
          在旁邊做什麼？）我只是在旁邊坐著」「（你當時在
          何處？有無全程聽到談論內容？）我就在旁邊，有聽
          到全部內容」等語，表示其當時已全程在場並聽到全
          部內容，故縱林義現亦到庭作證，其待證事實亦應與
          證人戊○○相同，此2 人既係同時見聞同一事件，自
          亦無請其均到庭作證之必要，附此說明。
    (二)關於原告請求被告甲○○給付律師費6 萬元部分：
      1.系爭租約第12條約定：「乙方（指被告甲○○）若有違
        約情事，致損害甲方（指原告）權益時，願聽從甲方賠
        償損害，如甲方因涉訟所繳納之訴訟費、律師費用，均
        應由乙方負賠償責任」，則如被告甲○○有違約情事致
        損害原告權益時，依約即應就原告因涉訟所支出之律師
        費用負賠償責任。
      2.系爭租約第6 條約定：「乙方（指被告甲○○）於租期
        屆滿時，除經甲方同意繼續出租外，應即日將租賃房屋
        誠心按照原狀遷空交還甲方（指原告），不得藉詞推諉
        或主張任何權利…乙方及連帶保證人丙方（指被告丙○○），決無異議」，而此所稱之「遷空」，究應適用第
        17條約定：「租賃期滿遷出時，乙方（指被告甲○○）
        所有任何傢俬雜物等，若有留置不搬者，應視同作廢物
        論，任憑甲方（指原告）處置，乙方決不異議」，抑或
        特約第1 條約定：「乙方（指被告甲○○）遷出時，應
        保持屋內清潔及原狀，雜物及乙方物品應自行搬離」，
        則有疑義。亦即於乙方遷出時，其究竟有無搬離物品並
        回復屋內原狀之義務？抑或僅需視同作廢物論任憑甲方
        處置即可？此2 條文就此顯有齟齬之處，而有先予審酌
        之必要。依該2 約定之內容及條次論之，前者僅定型化
        契約中之例行約款，後者則係於該定型化約款外另行訂
        定，衡諸常理，締約雙方顯有意以該特約條款作為本契
        約之規範甚明，則於兩者規定相悖時，當以後者為準。
        換言之，依照系爭契約，被告甲○○於租期屆滿時，依
        約應按承租物之原狀，並搬離自己物品後，遷空交還予
        原告。然而，被告甲○○於系爭租約於95年6 月30日期
        滿後，卻未依約履行其按承租物之原狀，並搬離自己物
        品後，遷空交還予原告之義務，而有違約情事。從而，
        原告依據系爭租約第12條，請求被告甲○○給付其因此
        涉訟所支出之律師費用6 萬元，及自起訴狀送達翌日（
        按起訴狀於95年9 月28日寄存送達於被告甲○○之居所
        ，依民事訴訟法第138 條第2 項，應於95年10月8 日生
        送達效力，翌日即為95年10月9 日）起至清償日止按週
        年利率百分之5 計算之利息，即屬有據。
    (三)原告得否請求被告2 人連帶給付其因占有系爭鐵皮屋及空
      地所生相當於租金之不當得利？茲分述如下：
      1.查系爭鐵皮屋乃原告所蓋，為兩造所不爭執之事實，而
        系爭空地所坐落之板橋市○○段第811 及811 之19地號
        土地雖非原告所有，但原告業於95年9 月14日向財政部
        國有財產局租得坐落板橋市○○段第811 、811 之19及
        811 之20地號面積各為118 、122 、300 平方公尺之土
        地乙節，業據原告提出國有基地租賃契約書為證（本院
        卷第59頁）。被告甲○○就此雖略辯稱：該契約書第6
        條第1 項：「承租之國有土地，其地上房屋確係承租人
        所有」及第5 項：「本租約土地上鐵皮房屋、磚木造房
        屋、鐵棚搭架、磚牆內廠區自82/7/21 前即併同其毗鄰
        之大觀路一段28巷108 之1 門牌主體建物整體使用」，
        均係原告以謊言欺瞞國有財產局勘查人員，方取得該份
        契約，依國有財產法第30條、第34條，原告係以虛偽方
        法取得登記，請鈞院判定此契約書無效。另原告在取得
        國有基地租賃契約書之前，並無拿國有土地出租他人之
        權利云云。然而：
        (1)由被告甲○○並未否認原告與財政部國有財產局簽定
          前揭契約書之事實（亦即不否認該契約書形式上之真
          正），可知原告主張其已向該局簽約租得板橋市○○
          段第811 、811 之19及811 之20地號面積各為118 、
          122 、300 平方公尺之土地乙節，確為屬實。
        (2)被告雖主張原告係以謊言欺瞞國有財產局勘查人員之
          虛偽方法取得登記，依國有財產法第30條、第34條，
          ，請求判定此契約書無效云云。惟按國有財產法第30
          條係規定：「國有不動產經他人以虛偽之方法，為權
          利之登記者，經主管機關或管理機關查明確實後，應
          依民事訴訟法之規定，提起塗銷之訴；並得於起訴後
          囑託該管直轄市、縣（市）地政機關，為異議登記。
          前項為虛偽登記之申請人及登記人員，並應移送該管
          法院查究其刑責」，同法第34條則規定：「財政部基
          於國家政策需要，得徵商主管機關同意，報經行政院
          核准，將公用財產變更為非公用財產。公用財產與非
          公用財產得互易其財產類別，經財政部與主管機關協
          定，報經行政院核定為之」，亦即須由主管機關或管
          理機關查明確有人以虛偽方法為權利之登記，並依民
          事訴訟法之規定提起塗銷之訴，始有塗銷之問題。本
          件既非主管機關或管理機關所提起之塗銷之訴，本無
          上開條文適用之餘地，況且被告甲○○主張原告係以
          謊言欺瞞國有財產局勘查人員云云，除為原告所否認
          外，被告甲○○復未舉證以實其說，自難遽信其所言
          為真。縱其所言屬實，依前揭國有財產法之規定，亦
          非由法院逕認其契約無效。從而，被告甲○○請求本
          院判定該租賃契約書無效，尚屬無據。
        (3)被告雖又辯稱：原告在取得國有基地租賃契約書之前
          ，並無拿國有土地出租他人之權利云云，惟按出租人
          原不限於所有權人（最高法院49年台上字第2021號判
          例參照），故縱出租人擅將他人之物出租予人，其與
          承租人間所簽租賃契約仍屬有效（至於所有權人是否
          另對出租人主張權利，則屬另一回事）。從而，被告
          前揭所辯，並無可採。
        (4)綜上，原告既因搭蓋系爭鐵皮屋而原始取得該屋所有
          權，則其本於所有權人之地位，自得占有、使用、收
          益該屋。另原告既於95年9 月14日向國有財產局租得
          板橋市○○段第811 及811 之19地號土地，則其自承
          租日起，亦有占有、使用坐落上揭土地之系爭空地之
          權利。
      2.系爭租約於95年6 月30日屆滿後，原告既未再與被告甲○○續訂租約（詳如前述），而被告甲○○就其占有系
        爭鐵皮屋及空地部分，復無法提出其得為占有之法律依
        據，自屬無權占有。
      3.按無權占有他人土地，可能獲得相當於租金之利益，為
        社會通常之觀念。其依不當得利之法則請求返還不當得
        利，以無法律上之原因而受利益，致他人受有損害為其
        要件，故得請求返還之範圍，固應以對方所受之利益為
        度，非以請求人所受損害若干為準（最高法院61年台上
        字第1695號判例參照），惟於審酌對方所受之利益時，
        如無客觀具體數據可資計算，請求人所受損害之數額，
        未嘗不可據為計算不當得利之標準。又占有被侵奪，得
        依民法第962 條規定請求返還、除去妨害及防止妨害之
        占有人，雖須就其占有物有事實上之管領力者，始克當
        之，惟此之所謂占有人並不以實際占有人為限，即間接
        占有人亦屬之。又占有之移轉，如受讓人已占有該物者
        ，於讓與合意時，即生效力，此觀民法第946 條第2 項
        準用同法第761 條第1 項但書規定自明。查原告既為系
        爭鐵皮屋之所有人，而被告甲○○自系爭租約因租期屆
        滿而消滅後，復無其他合法占有該鐵皮屋之權源，則原
        告主張被告甲○○至返還該屋之日止占有該屋所獲得之
        利益，均無法律上之原因，應屬有據。次就系爭空地部
        分，原告原即因出租該地予被告甲○○而取得間接占有
        人之地位，嗣其於95年9 月14日向國有財產局租得板橋
        市○○段第811 及811 之19地號土地後，國有財產局雖
        無實際點交該地予原告之動作，然因原告原本即為間接
        占有人，依據民法第946 條第2 項準用同法第761 條第
        1 項但書，於其與國有財產局有讓與合意之時，即生移
        轉占有之效力，故原告自租得上開土地時起，當亦有使
        用該地之權利，而被告甲○○自系爭租約因租期屆滿而
        消滅後既無其他合法占有該空地之權源，則原告主張被
        告甲○○至其返還該空地之日止占有該空地所獲得之利
        益，均無法律上之原因，亦屬有據。
      4.關於不當得利金之計算標準部分，因原告所主張被告無
        權占有系爭鐵皮屋及空地，即為系爭租約之租賃標的物
        ，自應以該租約所定之租金（即每月3 萬元）為準，計
        算被告甲○○因占有該鐵皮屋及空地所獲得之不當得利
        （此同時亦為原告無法占有、使用該物所受之損害），
        另因系爭鐵皮屋與空地所占面積分別為180.69及165.3
        平方公尺，且前者在使用價值上亦較後者為高，故被告
        甲○○每月因占有系爭鐵皮屋及空地所獲得之不當得利
        ，應按2 比1 之比例計算，亦即分別為每月2 萬元及1
        萬元。次就計算不當得利之始期而言，被告甲○○雖自
        系爭租約於95年6 月30日因租期屆滿而消滅後，即無占
        有系爭鐵皮屋及空地之權利，惟因原告係於95年9 月14
        日始租得板橋市○○段第811 及811 之19地號土地，故
        就系爭空地部分，原告係自95年9 月14日起始受有無法
        占有、使用之損害，則其請求被告返還不當得利之範圍
        ，即應自該日起算。亦即，原告雖係主張自95年7 月20
        日起算不當得利，但此就系爭鐵皮屋部分固屬有據，就
        系爭空地部分則僅能以95年9 月14日起算。另關於計算
        不當得利期間之末日部分，依據系爭契約之約定，被告
        甲○○於租期屆滿後，負有應按承租物之原狀，並搬離
        自己物品後，遷空交還予原告之義務，其雖曾於96年10
        月15日所提民事辯論意旨狀載稱：「如果原告還辯稱雜
        物未搬清，那很抱歉，套用原告方事實理由第5 條中所
        提到除經甲方（即原告）同意繼續出租外，應即日將租
        賃房屋誠心按照原狀遷空交還甲方…及同約第17條約定
        ，租賃期滿遷出時，乙方所有任何傢俬雜物等，若有留
        置不搬者，應視同作廢物論，任憑甲方（指原告）處置
        ，乙方決不異議」等語，但其究仍未前揭契約約定之方
        式返還租賃物予原告，故直至本院96年11月13日言詞辯
        論期日時兩造就「原告自行處理在系爭土地上之任何物
        品，即使裡面還有機具，被告甲○○也願意讓原告視同
        廢棄物來處理，並同意以此方式點還」達成協議為止，
        仍應認定被告甲○○有占有系爭鐵皮屋及空地之事實。
        從而，經按前揭依據計算，鐵皮屋部分之不當得利金為
        315,333 元（即自95年7 月20日起至96年11月13日止×
        每月2 萬元＝315,333 元，元以下4 捨5 入），而關於
        空地部分之不當得利金為14萬元（自95年9 月14日起至
        96年11月13日止×每月1 萬元＝），合計為455,333 元
        。
      5.依系爭租約第13條：「乙方（指被告甲○○）如有違背
        本契約各條項或損害租賃房屋等情事時，丙方（指被告
        丙○○）應連帶負損害賠償責任，並願拋棄先訴抗辯權
        」，被告丙○○既為連帶保證人，即應就被告甲○○違
        約所生損害賠償負連帶賠償責任，故原告請求被告2 人
        應連帶給付其455,333 元，即屬有據。逾此部分之請求
        即屬無據。
    (四)被告甲○○雖另就附表編號H 部分之土地，主張其已時效
      取得地上權，故為有權占有等語，惟因原告已撤回請求被
      告甲○○返還該部分土地之訴訟，則其所提此項抗辯，即
      與原告本件請求之訴訟標的無關，而無再予審究之必要。
五、綜上所述，原告依據系爭契約第12條，請求被告甲○○給付
    6 萬元，及自起訴狀送達翌日（按起訴狀於95年9 月28日寄
    存送達於被告甲○○之居所，依民事訴訟法第138 條第2 項
    ，應於95年10月8 日生送達效力，翌日即為95年10月9 日）
    起至清償日止按週年利率百分之5 計算之利息，另再依民法
    第179 條、第184 條，請求被告甲○○、丙○○連帶給付原
    告455,333 元，為有理由，應予准許。逾此部分之請求即屬
    無據，爰予駁回。
六、按依民事訴訟法第389 條第1 項第5 款宣告假執行者，其金
    額或價額之計算，以各個判決所命給付之金額或價額為準，
    以一訴主張數項標的與「共同訴訟」，其合併判決者，固應
    合併計算其金額或價額，以定其得否依職權宣告假執行，如
    係分別判決者，則應各依其判決所命給付之金額或價額，定
    其得否依職權宣告假執行（楊建華著民事訴訟法實務問題研
    究第303 頁，76年2 月版）。又分別提起之數宗訴訟，經法
    院命合併辯論及合併裁判者，如所命給付合併計算其價額已
    逾50萬元者（指各宗訴訟標的之價額未逾50萬元而言），此
    與客觀訴之合併無異，法院對之不得依職權宣告假執行（吳
    明軒著中國民事訴訟法第1062頁，93年9 月修訂6 版）。可
    見，在原告或被告有多數之共同訴訟且合併判決時，與「以
    一訴主張數項標的」之情形，在法院「所命給付」之金額部
    分，實質上相同，是以，均應合併計算其金額或價額，以定
    其得否依職權宣告假執行（臺灣高等法院暨所屬法院94年度
    法律座談會結論同此見解）。本判決第一、二項所各判命給
    付之金額雖均未逾50萬元，惟其合計既已逾50萬元，依法即
    不得再依民事訴訟法第389 條第1 項第5 款依職權宣告假執
    行。從而，本件原告陳明願供擔保請准宣告假執行，於其勝
    訴部分，經核並無不合，爰酌定相當擔保金額准許之。至其
    敗訴部分，則因此部分假執行之聲請已失所附麗，應予駁回
    。
七、本件事證已臻明確，兩造其餘攻擊防禦方法及未經援用之證
    據，核與判決結果不生影響，爰不一一論列。
據上論結，本件原告之訴一部為有理由，一部為無理由，依民事
訴訟法第78條、第79條但書、第85條第2 項、第390 條第2 項，
判決如主文。
中　　華　　民　　國　　96　　年　　11　　月　　27　　日
                  民事第二庭?審判長法　官　蕭胤瑮
                  ?????????法?官?程怡怡
                  ?????????法?官?楊明佳
以上正本係照原本作成
如對本判決上訴，須於判決送達後20日內向本院提出上訴狀
中　　華　　民　　國　　96　　年　　11　　月　　27　　日
                         ????   書記官　楊璧華
